臺灣高等法院臺中分院刑事判決　　　　　　　　　九十一年度上易字第一三八四號
　　上　訴　人　臺灣臺中地方法院檢察署檢察官
　　上　訴　人　丁○○
　　即　被　告
　　　　　　　　乙○○
右上訴人因被告等詐欺案件，不服臺灣臺中地方法院九十年度易字第三二八一號，中
華民國九十一年六月七日第一審判決（起訴案號：臺灣臺中地方法院檢察署九十年度
偵字第五○六、五○九號），提起上訴，本院判決如左：
    主  文
原判決撤銷。
丁○○意圖為自己不法之所有，以詐術使人將本人之物交付，處有期徒刑月，如易
科罰金，以參佰元折算壹日。
乙○○無罪。
    事  實
一、丁○○於民國八十八年二月間，自任會首，籌組民間互助會，並邀集丙○、吳彥
    輝等人加入，會期自八十八年二月二十日起至八十九年九月二十日止，每會新臺
    幣（下同）二萬元，會員連同會首合計二十會，採內標制，底標為一千二百元，
    約定每月二十日二十時，在其經營之臺中縣外埔鄉○○路二八五號國全鋁門窗店
    開標，丙○參加一會，吳彥輝以自己及其母親李錦霞之名義各參加一會。嗣丁○
    ○因經商失敗，竟意圖為自己不法之所有，於八十九年七月二十日第十八會開標
    時，利用尚屬活會之會員丙○、吳彥輝均未到場親自參與投開標之機會，以電話
    向本欲標取會款之丙○詐稱：因吳彥輝急需用錢，所以讓他先以二千元得標云云
    ，復以電話向吳彥輝詐稱：第十八期之會款由丙○以二千元得標云云，致使丙○
    、吳彥輝均陷於錯誤，扣除二千元之利息後，由丙○給付會款一萬八千元，吳彥
    輝則給付二會會款三萬六千元，共計詐得五萬四千元｛計算方式：（00000-0000
    ）×3= 54000｝。嗣因丁○○於八十九年八月二十日第十九會標會日後，告知丙
    ○其已標得第十九會會款，但遲未交付會款，復遷移他處，逃逸無蹤，經丙○向
    吳彥輝查詢後，始獲悉上情。
二、案經告訴人丙○訴請臺灣臺中地方法院檢察署檢察官偵查起訴。
    理  由
壹、被告丁○○部分：
一、訊據上訴人即被告丁○○對於右揭犯罪事實坦承不諱，並經告訴人丙○迭於偵查
    及原審調查時指訴：被告於八十九年七月份告知該會由吳彥輝得標，伊並付了一
    萬八千元會款，但被告卻告訴吳彥輝是伊得標等語（見臺灣臺中地方法院檢察署
    九十年度偵字第二八二七號偵查卷宗第三五頁、第五十三頁背面、九十一年度偵
    緝字第五○六號第二十一頁及原審卷第十九頁、第四十八頁）明確，核與證人吳
    彥輝於偵查中證述：伊與母親李錦霞共參加二會，均未標得會款，被告說八十九
    年七月份是告訴人得標等語（見同上偵卷第五十三頁背面）相符，複有民間互助
    會會簿影本一份附卷可稽（同上偵卷第十六頁）。參以本件被告所籌組之互助會
    ，業經進行至第十七期，死會會員之部分，原本即有按期繳納會款之義務，是彼
    等交付會款予被告，即非因受被告施用詐術陷於錯誤所致，核與詐欺取財罪之構
    成要件不符。而被告分別向尚屬活會之告訴人及吳彥輝告知對方以二千元之標金
    得標，是扣除標金後，告訴人及吳彥輝、李錦霞各應給付一萬八千元之活會會款
    ，則被告共計詐得會款為五萬四千元。而該五萬四千元之會款，業經被告挪作他
    用等情，又據被告於偵查中供述屬實（見同上偵緝卷第十二頁），則被告冒用會
    員名義詐得互助會款花用，顯有不法所有意圖至明。本件事證已臻明確，被告詐
    欺取財犯行，洵堪認定，應予依法論科。
二、核被告所為，係犯刑法第三百三十九條第一項之詐欺取財罪。被告於同一會期，
    以一個冒標詐財之行為，同時分別致使告訴人及吳彥輝陷於錯誤而交付會款，係
    屬一行為觸犯數罪名，為同種想像競合犯，應依刑法第五十五條之規定，從一重
    處斷。公訴意旨雖以：被告復承上開詐欺取財之概括犯意，於八十九年八月二十
    日第十九期開標之時間，為掩飾其冒標第十八會會款之事實，乃以電話通知告訴
    人業以一千二百元之利息標得第十九會會款，惟被告又將向其他會員收取之會款
    數十萬元，供作清償材料貨款、工程款或銀行貸款，而花用殆盡，而未交付告訴
    人，因認被告此部分亦涉犯刑法第三百三十九條第一項詐欺取財罪嫌。然查：公
    訴人認被告另有此部分詐欺取財犯行，無非係以告訴人之指訴、證人吳彥輝、王
    詹金鸞之證述等為其論據。訊據被告則堅決否認有向告訴人及吳彥輝詐取第十九
    會會款等情。觀之本件告訴人固指訴：被告於八十九年八月份告知伊以一千二百
    元標得第十九會會款，但並未將應給付之會款交付等語；證人吳彥輝亦於偵查中
    證述：被告告知八十九年八月份之會款，由伊得標等語（見同上偵卷第五十三頁
    背面）。惟無論是告訴人抑或吳彥輝標得第十九會會款，標得會款之人並不負有
    給付第十九會活會會款之義務，反有請求被告給付收得死會會款之權利，因而被
    告分別告知告訴人及吳彥輝已標得會款，此舉並無法使告訴人或吳彥輝陷於錯誤
    ，進而交付會款，以達詐欺取財之目的；況第十九會已是倒數第二會，而吳彥輝
    以其本人及其母親李錦霞之名義所參加者，均仍屬活會，是就吳彥輝之認知而言
    ，第十九會理應由伊本人或其母李錦霞標得會款，自亦無誤認為係他人得標而交
    付會款之可能；且告訴人及吳彥輝亦均明確陳稱未交付第十九會之會款，是告訴
    人及吳彥輝亦均無財物之交付乙節，亦堪認定。至證人王詹金鸞於第十八會前已
    標得會款，而屬死會之事實，業經該證人於偵查中證述無訛（見同上偵緝卷第二
    十頁），則該證人依互助會之約定，本有交付會首會款之義務，是縱被告有向已
    屬死會之王詹金鸞收取第十九會之會款，亦與詐欺取財罪嫌無涉，已如前述。從
  而，被告縱未將會款交付告訴人或吳彥輝，應僅屬民事債務不履行之糾葛，而與
    詐欺取財罪之構成要件有間。依卷附證據並不能證明被告有詐欺取得第十九會互
    助會款之行為，此外，復查無其他積極證據證明被告確有公訴人所指此部分犯行
    ，惟公訴意旨認此部分與前揭有罪部分有連續犯裁判上一罪之關係，爰不另為無
    罪之諭知。
三、原審法院因認被告罪證明確，而予論科，固屬有據。然原判決認被告係與其妻乙
    ○○基於共同犯意聯絡，共犯如犯罪事實欄所載之犯罪事實，已有未當（另詳後
    述），且又認被告另於八十九年八月二十日亦涉有以前述冒標之方式詐取三萬七
    千六百元會款，亦有違誤。檢察官上訴意旨以被告詐欺所得金額高達約一百零七
    萬元，原審判處有期徒刑四月，其易科罰金之數額遠低於被告詐欺所得金額，顯
    有輕縱云云，無非係將被告收取死會會員互助會款之部分，併予計入詐欺金額，
    其上訴並無理由；惟被告否認有於第十九會時，冒標詐取會款，並執以指摘原審
    判決不當，則有理由，且原審判決既有上開可議，自應由本院將原審判決撤銷改
    判。爰審酌被告經濟狀況欠佳之際，不思循正途解決，竟圖以冒標詐財之方式，
    詐騙會款以解燃眉之急，罔顧活會會員之權益，其行可議，又被告於東窗事發之
    際，迅即逃匿無蹤，避走他鄉，而未積極與告訴人及吳彥輝達成和解，以清償債
    務，惡性更形明顯，惟念其犯罪後坦認犯行，犯罪所得非鉅等一切情狀，量處如
    主文第二項所示之刑，以示懲儆。又被告行為後，刑法第四十一條關於易科罰金
    之規定，業於九十年一月十日修正公布，九十年一月十二日生效，修正後刑法第
    四十一條第一項前段規定：「犯最重本刑為五年以下有期徒刑以下之刑之罪，而
    受六個月以下有期徒刑或拘役之宣告，因身體、教育、職業、家庭之關係或其他
    正當理由，執行顯有困難者，得以一元以上三元以下折算一日，易科罰金。」，
    而修正前刑法第四十一條規定：「犯最重本刑為三年以下有期徒刑以下之刑之罪
    ，受六個月以下有期徒刑或拘役之宣告，因身體、教育、職業、家庭之關係，執
    行顯有困難者，得以一元以上三元以下折算一日，易科罰金。」，經比較新舊法
    適用之結果，以適用新法較有利於行為人，故依刑法第二條第一項前段規定，本
    件自應適用裁判時之法律即修正後刑法第四十一條第一項前段之規定，併予諭知
    易科罰金之折算標準。
貳、被告乙○○部分：
一、公訴意旨又以：被告乙○○係丁○○之妻，二人基於共同意圖為自己不法所有之
    犯意聯絡，於八十九年七月二十日前開民間互助會第十八會（即倒數第三會）後
    ，由丁○○以電話向告訴人丙○佯稱：係吳彥輝得標云云；另向吳彥輝誑稱該會
    會款係由告訴人標取，使告訴人及吳彥輝不疑有他，而繼續繳納該會會款予被告
    ；嗣復承上開詐欺取財之概括犯意，於八十九年八月二十日第十九會開標之時間
    ，為掩飾冒標第十八會會款之事實，乃由丁○○再以電話通知告訴人以一千二百
    元標得第十九會會款，惟被告與丁○○又將向其他會員收取之會款數十萬元，供
    作清償材料貨款、工程款或銀行貸款，而花用殆盡，因認被告與丁○○共同涉犯
    刑法第三百三十九條第一項詐欺取財罪嫌。
二、經查公訴人認被告與丁○○共同涉犯刑法第三百三十九條第一項詐欺取財罪嫌，
    無非以告訴人之指訴、證人吳彥輝、王詹金鸞之證述，為其主要論據。訊據被告
    堅詞否認有何詐欺取財犯行，辯稱：伊並未插手互助會之事，對於丁○○籌組互
    助會之事情，伊並不清楚，僅偶爾在丁○○不在時，代為收取會款而已等語。質
    諸告訴人雖於警訊時指訴：該民間互助會平時標會、收會錢、都是被告在聯絡處
  理的等語（見同上偵卷第八頁背面）；另於原審調查時指陳是被告邀其入會，嗣
    後才知道丁○○是會首，是因被告曾打電話告知何人標得會款，始認為被告知悉
    冒標之事等語（見原審卷第十九頁）；另證人吳彥輝於偵查中證稱：是被告邀伊
    加入此互助會，伊曾於開標時到場由被告主持開標，丁○○及被告均曾收取會錢
    等語（見同上偵卷第五十二頁背面）；證人王詹金鸞於偵查中證陳：八十九年九
    月份最後一會丁○○未來收會款，但被告打電話給伊說要叫吳彥輝來收會錢，至
    八十九年七月及八月之會錢，被告有來向伊收取，但何人標得會款伊不知道等語
    （見同上偵緝卷第二十頁、第二十一頁）。惟查被告縱有邀集告訴人及吳彥輝加
    入以丁○○為會首之民間互助會，亦曾有代丁○○收取會款或聯絡標會之行為，
    然因民間互助會之召集，乃為法之所許，且該民間互助會一直進行至第十八會時
    ，始發生丁○○冒標之事，是縱被告先前曾協助丁○○聯絡標會事宜、主持開標
    及收取會款，亦不得因而遽認被告就冒標第十八會之事與丁○○有犯意聯絡及行
    為分擔。況告訴人於原審調查時指稱：八十九年七月份是丁○○打電話告訴伊吳
    彥輝要用錢，叫伊不要標，伊答應了，並付了一萬八千元到丁○○家等語（見原
    審卷第十九頁）；另證人吳彥輝亦於偵查中結證稱：八十九年七月份是丁○○告
    知由告訴人丙○得標等語。則八十九年七月份通知告訴人及吳彥輝標會結果者，
    既係丁○○，而非被告，又無積極證據足以證明被告有主持該次開標情事，自難
    認被告確實知悉並參與丁○○冒標第十八會會款之行為。雖證人王詹金鸞於偵查
    中證述第十八會之會款是交由被告收取，惟就丁○○收取證人王詹金鸞之死會會
    款部分，原與本件丁○○詐欺取財之犯行無關，有如前述，是縱被告有向證人王
    詹金鸞收取第十八會會款之事實，亦無法因而推論被告有共同詐欺取財之犯行。
三、綜上所述，檢察官所援用之證據均不能證明被告犯罪，此外，本院又查無其他積
    極證據足資證明被告確有檢察官所指之犯行，其犯罪尚屬不能證明，本應為無罪
    之判決，原審法院未加詳查，而遽為被告有罪之判決，自有違誤，被告上訴意旨
    執此指摘原審判決不當，為有理由，自應由本院將原審判決予以撤銷並為被告無
    罪之判決。
據上論斷，應依刑事訴訟法第三百六十九條第一項前段、第三百六十四條、第二百九
十九條第一項前段、第三百零一條第一項，刑法第二條第一項前段、第三百三十九條
第一項、第五十五條、刑法第四十一條第一項前段，罰金罰鍰提高標準條例第一條前
段、第二條，判決如主文。
本案經檢察官甲○○到庭執行職務。
中      華      民      國      九十一      年      九    月      五    日
                                　　臺灣高等法院臺中分院刑事第六庭
                                          審判長法　官　李  文  雄
                                                法  官　陳　嘉　雄
                                                法　官  邱  顯  祥
右正本證明與原本無異。
不得上訴。
                                                書記官  陳  桂  芬
中      華      民      國　  九十一     年      九       月     六     日
附錄論罪科刑法條：
刑法第三百三十九條：
意圖為自己或第三人不法之所有，以詐術使人將本人或第三人之物交付者，處五年以
下有期徒刑、拘役或科或併科一千元以下罰金。
以前項方法得財產上不法之利益或使第三人得之者，亦同。
前二項之未遂犯罰之。
                                                              　　　　　Ｆ
